臺灣高等法院臺南分院民事判決 
109年度家上易字第12號
上  訴  人  沈炳南  

訴訟代理人  陳宏義律師
被上訴人    沈志鼎  
訴訟代理人  王進輝律師
上列當事人間請求履行遺產分割協議事件，上訴人對於中華民國
109年6月29日臺灣臺南地方法院109年度家繼訴字第9號、109年
度家繼簡字第7號第一審判決提起上訴，並為訴之追加，本院於1
10年1月12日言詞辯論終結，判決如下：
    主  文
上訴及追加之訴均駁回。
第二審訴訟費用由上訴人負擔。
    事實及理由
壹、程序方面：
一、按第二審訴之變更或追加，非經他造同意不得為之，民事訴
    訟法第446條第1項定有明文。本件上訴人在原審依遺產分割
    協議書第五條之約定，反請求被上訴人給付新臺幣（下同）
    100萬元本息（見原審訴字卷第9頁），上訴後追加依民法第
    226條第1項規定請求給付不能之損害賠償85萬元本息（見本
    院卷第151頁書狀、第214頁筆錄），經核其追加係本於遺產
    分割協議書所衍生之爭執，被上訴人就上訴人所為追加，程
    序上亦無意見（本院卷第215頁筆錄），與民事訴訟法第446
    條第1項規定相符，自應准許，合先敘明
二、上訴人經合法通知未於言詞辯論期日到場，核無民事訴訟法
    第386條所列各款情形，爰依被上訴人之聲請，由其一造辯
    論而為判決。
貳、實體方面：
一、被上訴人主張：被繼承人沈陳會、沈老頂分別於民國97年1
    月8日、102年1月31日死亡，全體繼承人為上訴人、沈慶裕
    （即被上訴人之父）及沈綉花，其三人與被上訴人（即沈慶
    裕次子）就沈老頂、沈陳會過世後遺留之財產，簽立遺產分
    割協議書（下稱協議書），其中第四條約定「沈炳南（即上
    訴人）需給付新臺幣（下同）50萬元給沈慶裕之兒子（沈志
    鼎），沈志鼎再把其於臺南市○○區○○○○○○○○○○○○○○○市○○區○
    ○里○○0000號）及道路用地約計24坪，過戶移轉給沈炳南所
    有。」然被上訴人名下並無道路用地，僅知父親沈慶裕名下
    有○○區○○○段0000-0地號（重測後為○○段0000地號，重測前
    後土地地號對照表及相關位置如附表及附圖所示，以下均以
    重測前地號記載）、面積20平方公尺、應有部分5/12之交通
    用地（下稱系爭土地），沈慶裕於108年4月2日將系爭土地
    贈與上訴人，被上訴人並將臺南市○○區○○里○○0000號未保存
    登記建物（下稱系爭房屋）之納稅義務人變更為上訴人，系
    爭土地與被上訴人依協議書所取得之○○○段0000-0、0000-0
    號（重測後為○○段0000、0000地號）土地相連，可作為系爭
    房屋對外通行之道路，被上訴人已依協議書之約定履行完畢
    ，詎上訴人以系爭土地面積不符協議書所載坪數為由，拒絕
    給付。因協議書內容為沈慶裕（嗣於108年8月26日死亡）與
    上訴人所談妥，未載明道路用地之地號，經向承辦代書詢問
    ，代書告知當時係依上訴人陳述之財產書寫，未審閱相關遺
    產資料，亦不知被上訴人有無24坪道路用地，故協議書第四
    條之24坪面積應屬誤載，且依約上訴人有先為給付義務，被
    上訴人並已履約，爰依系爭協議書第四條請求上訴人給付50
    萬元，及自108年11月30日（即起訴狀繕本送達之翌日）起
    至清償日止，按年息百分之5計算之利息。又被上訴人既已
    履行移轉義務，並未違約，亦無給付不能，上訴人反請求被
    上訴人給付100萬元懲罰性違約金或給付不能之85萬元損害
    賠償，自屬無據等語。（原審判命上訴人給付50萬元本息，
    駁回被上訴人追加之備位聲明請求確認其就系爭建物事實上
    處分權存在、將系爭土地移轉登記，該駁回部分未據上訴，
    不在本院審理範圍；另駁回上訴人之反請求，上訴人就本請
    求及反請求均為上訴）。答辯聲明：上訴駁回。
二、上訴人抗辯及反請求主張：協議書簽訂後，被上訴人未提出
    坐落於臺南市○○區○○○段約24坪道路用地之土地所有權狀，
    沈慶裕雖將系爭土地、應有部分5/12移轉登記予上訴人，但
    該土地並非登記於被上訴人名下，且應有部分面積換算僅有
    2.51坪（20平方公尺×5/12＝8.33平方公尺≒2.51坪），顯非
    協議書第四條所載之土地，依比例計算，被上訴人僅能請求
    5萬4226元。被上訴人未依約履行，依系爭協議書第五條約
    定，應賠償上訴人100萬元懲罰性違約金。又上訴人為確保
    系爭房屋有對外通行之道路，另向訴外人沈逸鋒購買0000地
    號土地（重測後為○○段0000地號）作為道路，給付價金135
    萬元，此係可歸責於被上訴人之給付不能、致上訴人受有13
    5萬元之損害，以上開135萬元扣除原審判命上訴人給付之50
    萬元，被上訴人應再賠償上訴人85萬元，是上訴人反請求被
    上訴人給付100萬元或85萬元本息，請法院擇一為有理由之
    判決等語。上訴聲明：㈠原判決廢棄。㈡本請求部分：上訴人
    在第一審之訴及假執行之聲請均駁回。㈢反請求部分：被上
    訴人應給付上訴人100萬元，及自109年3月5日起至清償日止
    ，按年息5%計算之利息。
三、本件經依民事訴訟法第463條準用同法第270條之1第1項第3
    款規定，整理並協議簡化爭點後，確認兩造不爭執及爭執事
    項如下：
　不爭執事項：
    ㈠被繼承人沈陳會、沈老頂分別於97年1月8日、102年1月31
      日死亡，全體繼承人為上訴人、沈慶裕及沈綉花，上三人
      與被上訴人（即沈慶裕次子）簽立如原審司調卷第17頁所
      示之協議書。
    ㈡協議書第四條約定：上訴人須給付50萬元予被上訴人，被
      上訴人再把未保存登記之系爭建物（門牌：臺南市○○區○○
      里○○0000號）及道路用地約計24坪，過戶移轉予上訴人所
      有。
    ㈢兩造於107年8月4日簽立買賣契約書，約定上訴人以總價50
      萬元向被上訴人購買系爭建物，被上訴人已將建物之房屋
      稅納稅義務人變更為上訴人。
    ㈣沈慶裕於108年4月2日將系爭0000-0地號土地、應有部分5/
      12，移轉登記予上訴人。
    ㈤系爭建物坐落於0000-0地號土地上，現況係經由上訴人所
      有之同段0000、0000-0地號土地，連接中工二路對外通行
      。
　爭執事項
　　㈠系爭協議書第四條就被上訴人應將「道路用地」移轉予上
      訴人之約定，該道路用地所指為何？
　　㈡被上訴人依系爭協議書第四條請求上訴人給付50萬元，有
      無理由？金額是否過高？
　　㈢上訴人主張被上訴人未依約將系爭道路用地移轉予上訴人
      ，依系爭協議書第五條請求被上訴人給付懲罰性賠償金，
      或依民法第226條第1項請求損害賠償，有無理由？
四、得心證之理由
　㈠協議書第四條所指被上訴人應將「道路用地」移轉予上訴人
    之 約定，該道路用地應為0000-0(即○○段0000）地號土地：
    1.按解釋當事人之契約，應於文義上及論理上詳為推求，不
      得拘泥字面，致失當時立約之真意。而其真意何在，應以
      過去事實及其他一切證據資料為斷定之標準，不能拘泥文
      字，致失真意(參最高法院19年度上字第58號及同年度上
      字第453號、86年度台上字第2191號裁判要旨)。
    2.協議書係沈老頂、沈陳會之繼承人，即上訴人、沈綉花、
      沈慶裕三人，協議予以分割遺產之書面，有協議書標題下
      方第一段記載可參（原審調字卷第17頁），足認協議書欲
      處理之財產，係沈老頂、沈陳會之遺產，兩造並無爭執（
      不爭執事項㈠）。又第四條所載之未保存登記建物，並未
      在沈陳會或沈老頂之遺產清冊內，有財政部南區國稅局遺
      產稅免稅證明書在卷（原審調字卷第19-21頁）。查系爭
      建物之房屋稅納稅義務人原為被上訴人，於協議書簽立後
      ，兩造分別至王志聰代書處另簽房屋買賣契約書，被上訴
      人拿系爭建物資料辦理過戶，該買賣契約書上載50萬元係
      上訴人說要給被上訴人50萬元，不是無償，所以當場寫50
      萬元等情，經證人王志聰於原審證述在卷（原審簡字卷第
      58-60頁），並有買賣契約書可參（原審調字卷第23頁） 
      ，可認協議遺產分割時，係欲將原屬沈老頂但已轉讓於其
      子孫之財產，併為處理，始為協議書第四條之約定。
    3.再參照系爭建物坐落於附圖即地籍圖（原審簡字卷第83頁
      ）所示之0000-0地號土地上，其北側連接0000、0000-0地
      號土地，再連接0000-0地號土地，接至中工二路對外通行
      （不爭執事項㈤），故協議書第四條所指之道路用地，可
      推知必係與系爭建物有關，可連至馬路之土地，始符合常
      情。
    4.另查被上訴人106、107年間，其名下並無土地，有被上訴
      人提出之全國財產稅總歸戶財產查詢清單，及本院依職權
      調閱之稅務電子閘門財產所得調件明細表在卷（本院卷第
      223頁、第233-240頁），而沈慶裕原有沈老頂於98年8月1
      1日所贈與之0000-0地號土地，再於108年4月2日贈與上訴
      人，其使用地類別為交通用地，權利範圍5/12，有土地登
      記謄本、臺南市地籍異動索引可佐（原審調字卷第31頁、
      本院卷第137頁），證人王志聰並證述略以：協議書是沈
      炳南委請代書處理，依沈綉花、沈炳南、沈慶裕的口述意
      思製作，不清楚路地24坪是指地號幾號，協議書簽立時沈
      志鼎不在場。路地部分有幫沈慶裕補發權狀，沈慶裕身體
      不好，是他老婆拿資料來的等語（原審簡字卷第57-60頁
      ）。
    5.綜合上開各項事證，依系爭房屋坐落土地、連通道路之現
      況，0000-0地號土地為交通用地，且係沈老頂贈與被上訴
      人之父沈慶裕，於協議分割遺產後，再贈與上訴人等情，
      足認被上訴人主張依遺產分割協議書，為妥為分配沈老頂
      遺產，將沈老頂先前已贈與給沈慶裕之土地及贈與給被上
      訴人之未保存登記建物，在遺產分配時，一併列入協議書
      第四條，亦即該道路用地係指原屬沈慶裕具應有部分之00
      00-0地號土地，應屬可採。
　　6.上訴人固主張協議書所約定之道路用地應為0000地號土地
      ，並以0000地號土地係最適於提供0000-0、0000-0地號土
      地通行，且0000地號土地面積為101.40平方公尺（即30.6
      735坪），與協議書記載的24坪相近，而被上訴人主張的0
      000-0地號土地移轉給上訴人之面積僅2.4坪，亦非沈志鼎
      名下土地等項為據（本院卷第212頁筆錄）。經查，0000
      地號土地之原所有人為沈逸鋒，其使用地類別為甲種建築
      用地，非道路用地，有0000地號之土地登記謄本、上訴人
      與沈逸鋒之土地買賣契約書可參（原審簡字卷第87頁、 
      本院卷第161頁以下）。又協議書第四條記載：「沈炳南
      需給付50萬元整給沈慶裕兒子（沈志鼎），沈志鼎再把其
      於台南市○○區○○○○○○○○○○○○○○○○○市○○區○○里○○0000號）
      及道路用地約計24坪，過戶移轉給沈炳南所有。」參照協
      助作成協議書之代書王志聰於原審證述：其不清楚道路用
      地24坪是指地號幾號，亦不清楚土地與建物之關係，也未
      談到道路用地是誰的遺產等語（原審簡字卷第58-59頁）
      ，可知協議當時上訴人、沈綉花、沈慶裕或代書既未查閱
      土地謄本或所有權狀，就道路用地之所有人與面積之記載
      ，並不精確，亦僅載「約24坪」，而未載明地號，其面積
      誤載之可能性甚高，惟倘可得確定所約定之道路用地為何
      ，自不應僅拘泥於「約24坪」之文字，致失協議之真意。
      縱0000-0地號土地需經由0000、0000-0地號土地、再經00
      00-0土地連接道路，然此係上訴人主觀認知從0000地號土
      地通行較為便利，惟0000地號土地之所有人既非被上訴人
      、亦非沈慶裕，依常情，協議時不可能未明確註明地號、
      卻約定將非屬己有之土地移轉給他人。況兩造未保存登記
      房屋之買賣契約書買賣價款為50萬元（原審卷第25頁），
      足認協議書第四條約定給付之主要標的為系爭房屋，道路
      用地係附隨移轉而無對價，此從系爭土地以贈與而非買賣
      移轉登記予上訴人，亦可得佐證。另協議書之文字記載上
      訴人付款予「沈慶裕」之子沈志鼎（即被上訴人），沈志
      鼎固有將建物、道路用地移轉之義務，但並非須移轉沈志
      鼎個人名下之土地，「沈慶裕」之名字亦出現於同條約款
      中，且協議後即由沈慶裕之妻拿資料給代書，補發權狀將
      系爭土地贈與上訴人，可認被上訴人已依該約款履約完畢
      ，上訴人主張協議之土地為0000地號土地，尚不足採。
  ㈡上訴人應給付被上訴人50萬元價金：
　　被上訴人依協議書第四條約定已將系爭房屋稅籍變更、0000
    -0地號土地之應有部分贈與上訴人，其履約完畢，已如前述
    ，且該約定本係上訴人有先為付款之義務，然上訴人迄未付
    款，被上訴人依該協議請求上訴人如數給付，自屬有據。上
    訴人抗辯被上訴人移轉道路用地之約款部分無效，依系爭建
    物現值8萬3000元與0000-0土地公告現值比例計算，被上訴
    人應僅可請求5萬4226元等語，惟兩造就系爭建物之買賣契
    約，已載明買賣總價金50萬元，道路用地為附隨贈與，亦如
    前述，上訴人抗辯價金應以比例計算云云，顯不足取。 
  ㈢反請求部分
    上訴人主張被上訴人未依約將系爭道路用地移轉予上訴人，
    依協議書第五條請求被上訴人給付懲罰性賠償金100萬元，
    或在本院追加因被上訴人給付不能，依民法第226條第1項請
    求損害賠償85萬元，為被上訴人所否認。查被上訴人已依協
    議書約定履行完畢，並無不遵守協議而違約或給付不能情事
    ，上訴人主張被上訴人未履約，係其主觀上之認知，與協議
    書約定之真意不符，其請求被上訴人給付懲罰性違約金或給
    付不能之損害賠償，自屬無據，不應准許。
五、綜上所述，被上訴人依協議書約定，請求上訴人給付50萬元
    ，及自起訴狀繕本送達之翌日即108年11月30日起，至清償
    日止，按年息百分之5計算之利息，自屬正當，應予准許。
    原審判命上訴人給付，並駁回其反請求，理由雖有不同，結
    論並無二致，應予維持。上訴論旨指摘原判決不當，求予廢
    棄改判，為無理由，本請求及反請求(含其追加依民法第226
    條請求)部分，均應駁回上訴及追加之訴，並由上訴人負擔
    本、反請求之第二審訴訟費用。
六、本件事證已臻明確，兩造其餘之攻擊或防禦方法及所用之證
    據，經本院斟酌後，認為均不足以影響本判決之結果，爰不
    逐一論列，附此敘明。
七、據上論結，本件本、反請求之上訴及追加之訴均為無理由，
    依民事訴訟法第449條第2項、第78條、第463條、第385條第
    1項前段，判決如主文。　
中　　華　　民　　國　　110 　年　　1 　　月　　26　　日
                  家事法庭      審判長法  官  丁振昌
 
                                      法  官  李素靖

                                      法  官  蔡孟珊
上為正本係照原本作成。　　　　　　　　　　　　　　　　
不得上訴。　　　　　　　　　　　　　　　　
中　　華　　民　　國　　110 　年　　1 　　月　　26　　日

                                    書 記 官  鄭信邦